【裁判字號】    98,消債抗,37
【裁判日期】    980716
【裁判案由】    更生抗告
【裁判全文】
臺灣基隆地方法院民事裁定            98年度消債抗字第37號
抗  告  人  甲○○
代  理  人  陳緯慶律師
上列抗告人因更生事件對於中華民國98年2月18日本院97年度消
債更字第343號裁定提起抗告，本院裁定如下：
    主  文
抗告駁回。
抗告費用由聲請人負擔。
    理  由
一、本件抗告意旨略以：
  (一)抗告人之所以陷於經濟上之困境，係因配偶於民國（下同）
    90年起突然生病致須洗腎，生活突遭變故與金錢調度發生困
    難，方會向銀行借錢與每次付款僅繳最低金額，故累積卡債
    ，而卡債中遲延利息與違約金之金額高達50至70% ，致抗告
    人債台高築。而抗告人今無法履行協商條件，非抗告人不願
    還款，僅因銀行堅持原還款方案，致所剩之生活費遠低於生
    活必須費用。
  (二)又抗告人所陳報每月薪資新臺幣（下同）59,083元，與原審
    所認定月收入71,392元，顯然有所出入。平均一個月所實收
    之薪資不等同全年之平均值，畢竟部分金錢係來自年終獎金
    與考績獎金，若學校未核發前，抗告人亦須再度借款，則卡
    債將自此發生高循環利息與違約金，並造成抗告人再次以債
    養債之情形。
  (三)今銀行已向學校扣薪三分之一，抗告人生活薪水扣除償還彰
    化銀行與合作金庫之低利貸款20,600元，僅餘19,000元，連
    原審所認定抗告人每月之必要支出25,300元均有不足，要抗
    告人如何生活與維持最大還款能力？
  (四)而原審未考慮目前全球性通貨膨脹與生活成本不斷上揚，以
    抗告人平均每月收入應為71,392元，扣除協商條件應清償之
    金額21,167元及另外償還彰化銀行、合作金庫20,600元，尚
    餘29,625元，已高於抗告人所述每月必要支出25,300元，認
    定抗告人係藉更生程序以達無須償還債務之目的，駁回抗告
    人更生之聲請，嚴重違反消費者債務清理條例（下稱本條例
    ）之立法意旨。為此爰依法提出抗告，並聲明原裁定廢棄。
二、按聲請更生或清算不合程式或不備其他要件者，法院應以裁
    定駁回之，本條例第 8條定有明文。又債務人與金融機構協
    商成立者，不得聲請更生或清算，但因不可歸責於己之事由
    ，致履行顯有重大困難者，不在此限；本條例施行前，債務
    人依金融主管機關協調成立之中華民國銀行公會會員辦理消
    費金融案件無擔保債務協商機制（以下簡稱銀行公會債務協
    商機制）與金融機構成立之協商，準用前項之規定，本條例
    第151 條第5項、第6項分別定有明文。衡諸債之關係係以當
    事人間之信賴關係為基礎，為社會經濟組織之重要支柱，故
    當事人於以法律行為追求自己之利益之際，亦應顧及對方之
    利益，並考量債權債務在社會上之作用，本於誠實及信用之
    原則，行使債權及履行債務。是對於已陷入經濟上困境之消
    費者，若任其於惡性循環之債務窘境中自生自滅，將衍生嚴
    重之社會問題，難以維持安定之社會經濟秩序，故為兼顧債
    權人、債務人雙方之利益，對陷於經濟上困境之消費者，乃
    允其於本條例施行後，得選擇以重建型之更生程序或清算型
    之清算程序清理其債務，藉以妥適調整債務人與債權人及其
    他利害關係人間之權利義務關係，保障債權人獲得公平受償
    ，並謀求消費者經濟生活之重建復甦機會。惟對於已與金融
    機構協商成立，或於本條例施行前，已依銀行公會債務協商
    機制與金融機構成立協商之債務人，若非因不可歸責於己之
    事由，致履行顯有重大困難，僅係為圖謀減免債務，而不為
    債務之履行，自有違債權契約為誠信契約之本旨，故依本條
    例第151條第6項準用同條第 5項前段規定，不得聲請更生或
    清算，始能避免肇致道德危險。
三、經查，抗告人確於本條例施行前，曾於95年9 月13日與金融
    機構債權人元大銀行依銀行公會債務協商機制成立協商，約
    定分120 期，每月償還21,167元依各債權銀行債權金額比例
    清償各項債務，至全部清償完畢為止，此有抗告人於原審所
    提出之聯合徵信中心當事人綜合信用報告及債務協商成功通
    知函為證，合先敘明。又抗告人固陳「平均一個月所實收之
    薪資不等同全年之平均值，畢竟部分金錢係來自年終獎金與
    考績獎金」等語，惟本院衡量年終獎金及考績獎金，均屬抗
    告人可得支配之收入，則抗告人本應依全年平均每月所得作
    為本件收入之計算標準，並按全年所得就各月份支出為適當
    調配及控制，而不得主張按每月薪資表所載「實支金額」作
    為每月收入之計算標準，是以原審認定抗告人之平均每月收
    入數額約為71,392元，並無違誤。又抗告人既已自稱陷於不
    能清償債務之情，則其日常生活支出自應有所節制而不得要
    求與一般未負債務之人為相同之比照﹔再者，本條例之立法
    目的，係為使不幸陷入經濟困境之人得以清理債務、重建生
    活，並在清理過程中能保有符合人性尊嚴之最低基本生活，
    而非維持債務人過去慣常之寬逸生活，是於評估履行原協商
    方案是否顯有重大困難時，並非由債務人任意主張其基本生
    活費用之數額，否則將造成揮霍無度致難以履行原協商方案
    者，反而更容易進入更生程序之歧異現象，是以抗告人之必
    要支出當以行政院所公佈97年臺灣省最低生活費用9,829 元
    即為以足，且不僅抗告人，即便係受抗告人扶養之人亦應為
    相同之比照，從而，抗告人及其2 名子女所需之必要支出應
    為29,487元。準此，以抗告人平均每月收入約71,392元扣除
    必要支出29,487元，仍有41,905元可供抗告人運用，已足償
    還抗告人依協商條件每月應清償之金額21,121元、償還合庫
    貸款8,000 元及彰化銀行貸款12,600元共41,721元，本即難
    認抗告人有何履行協商之困難。此外，抗告人配偶亦係擔任
    教職，每月收入亦有62,000元，縱扣除其每月所需償還房貸
    12,000元、合作金庫信用貸款8,000 元及依銀行公會債務協
    商機制成立協商每月應清償金額11,000元，尚有31,000元之
    餘額，自可與抗告人共同分擔扶養子女之義務，是以抗告人
    之必要支出費用當可再行降低，更難認抗告人有何履行協商
    條件之困難。
四、綜上所述，原審以抗告人尚乏履行原協商內容顯有重大困難
    之事由，而認定抗告人聲請更生係屬要件不備，並據以駁回
    抗告人更生之聲請，並無違誤，抗告人仍執前詞指摘原裁定
    為不當，求予廢棄，為無理由，應予駁回。
五、依消費者債務清理條例第15條，民事訴訟法第495 條之1第1
    項、第449條第1項、第95條、第78條，裁定如主文。
中    華    民    國    98    年    7    月    16    日
                  民事庭審判長法  官  李媛媛
                              法  官  徐世禎
                              法  官  蔡聰明
以上正本係照原本作成。
本件裁定不得抗告。
中    華    民    國    98    年    7     月    16    日
                              書記官  林蔚菁


司法院資訊處製作；財團法人民間司法改革基金會備份。
